臺灣臺中地方法院民事判決　　　　　　　95年度訴字第3217號
原　　　告　黃帝城文物股份有限公司
法定代理人　乙○○
訴訟代理人　李宗炎律師
被　　　告　甲○○
法定代理人　戊○○
訴訟代理人　陳政麟律師
上列當事人間請求分配表異議之訴事件，本院於民國96年4月9日
言詞辯論終結，判決如下：
    主  文
原告之訴駁回。
訴訟費用由原告負擔。
    事實及理由
一、原告起訴主張：
  (一)原告以其前身軒轅文物股份有限公司籌備處於83年9月30日
    以新台幣（下同）7,800萬元向訴外人陳耀誠、陳端買受
    台中縣大甲鎮○○段344-22地號（嗣整編為台中縣大甲鎮○
    ○段200號）、345地號等21筆土地，並已給付4,100餘萬元
    ，出賣人陳耀誠、陳端僅將其中344-22地號土地移轉登記
    予原告。嗣原告以系爭344-22地號土地與陳耀誠、陳端所
    有尚未出賣之345-6地號土地，於85年1月22日共同設定本金
    最高限額1,200萬元抵押債權予彰化銀行大甲分行（下稱彰
    化銀行），並借款1,000萬元，用以興建系爭344-22地號土
    地上之建物。又上開不動產買賣契約因故解除，被告即於85
    年9月25日以侯鳳英（改名為丙○○）名義，向訴外人陳耀
    誠、陳端買受345-6地號等20筆土地（不包括系爭344-22
    地號土地），買賣價金為6,500萬元，而侯鳳英僅係被告之
    人頭，其實際上之出資者為被告，土地移轉後之登記名義人
    侯鳳英、陳麗猜亦係由被告指定。
  (二)依上開二件不動產買賣價金及標的之差異可知，系爭344-22
    地號土地之價格為1,300萬元，惟該筆土地與245-6地號土地
    則有1,200萬元最高限額抵押權之負擔。又依陳耀誠、陳
    端與侯鳳英之不動產買賣契約書付款期限記載可知，其第11
    期款1,000萬元應於86年6月31日給付500萬元，出賣人即將
    系爭345-6地號土地移轉登記予買受人侯鳳英（實際上即被
    告），另其附註欄載明「雙方同意就345-6地號土地更改付
    款條件如后：1.甲方（即侯鳳英）同意付乙方（即陳耀誠）
    300萬元，乙方應將345-6地號土地移轉過戶予甲方，甲方應
    承受乙方前就本土地提供彰化銀行大甲分行設定抵押權之債
    務人兼義務人地位。2.乙方前收受甲方給付之發票日86年8
    月31日，票面額新台幣500萬元，台中市第五信用合作社票
    號AC0000000之支票，於甲方給付乙方新台幣300萬元並辦妥
    上開彰化銀行大甲分行變更債務人兼義務人名義時，乙方應
    返還甲方」，可知345-6地號土地之價格，買賣雙方約定為
    500萬元，惟買受人侯鳳英（即被告之人頭）須承受該筆土
    地上之上開彰化銀行最高限額抵押權1,200萬元之負擔。惟
    以系爭344-22、346-5地號土地共同向彰化銀行設定之最高
    限額抵押權1,200萬元，實際借款為1,000萬元；而345-6地
    號土地價值原為1,000萬元，被告（以侯鳳英為人頭）僅以
    500萬元取得，其買賣契約之真意即被告須負擔500萬元之抵
    押貸款債務，以折抵買賣減少之價金500萬元，另500萬元之
    抵押貸款債務則由原告所有之系爭344-22地號土地及其上之
    建物負擔。
  (三)嗣因被告代償系爭抵押債務，彰化銀行於92年3月3日將上開
    抵押權及所擔保之債權10,692,089元讓與訴外人侯鳳英；侯
    鳳英又於94年6月24日將上開抵押權及所擔保之債權10,692,
    089元讓與被告；被告雖以訴外人侯鳳英為345-6地號土地之
    登記名義人，惟被告為實際所有權人，其事後取得345-6地
    號土地抵押權，依民法第344條、第762條之規定，該345-6
    地號土地之抵押債權與其債務同歸於被告一人（即被告同時
    具有抵押權人及所有權人身分），在該土地上債之關係（抵
    押債權）即因混同而歸消滅，故存於系爭房地上之抵押債權
    金額僅為500萬元。
  (四)又原告以系爭344-22、345-6地號土地設定抵押所借得之1,0
    00萬元興建門牌號碼台中縣大甲鎮○○路57-20號房屋及其
    他設施（下稱黃帝城安養莊院），該貸款利息原約定由原告
    支付，惟原告與被告當時之代表人丁○○及第三人施德昌於
    84年10月2日簽定「黃帝城安養莊院合作經營協議書」，約
    定由被告承接黃帝城安養莊院之經營，且由被告支付租金予
    原告，原告再用以支付貸款利息，惟被告簽約後未給付租金
    ，合計已積欠60萬元以上之租金，縱認原告積欠被告貸款利
    息60萬元，原告亦得以上開60萬元租金債權主張抵銷，該部
    分貸款利息60萬元自不得請求。
  (五)嗣被告以原告積欠其本金1,060萬元及利息、違約金，就原
    告所有系爭344-22地號土地及其上門牌號碼台中縣大甲鎮○
    ○路57巷20號之建物（下稱系爭房地）向鈞院聲請抵押物拍
    賣，經鈞院以94年度拍字第833號裁定准予拍賣，被告並持
    該裁定聲請強制執行，經鈞院以95年度執字第10220號就系
    爭房地查封拍賣，並由被告以13,501,000元承受，於95年9
    月14日作成分配表，將被告主張之債權1,060萬元全部列入
    分配表之第1順位抵押權人優先分配。惟被告之抵押債權僅
    有500萬元，逾此部分之金額不應列入分配表，原告於執行
    程序中以被告抵押債權數額不實為由聲明異議，請求更正分
    配表，因被告反對，爰依法提起分配表異議之訴。
  (六)對被告抗辯之陳述：
    系爭抵押權設定契約及抵押權設定登記上既載明陳耀誠為債
    務人兼義務人，是陳耀誠非僅單純為保證人，亦無所謂代償
    債務可向主債務人請求清償問題，況陳耀誠與原告共同設定
    抵押借款時，尚有土地買賣及投資糾紛，該實際貸款1,000
    萬元應如何分擔即未明確，不能僅因貸款匯入原告帳戶即認
    原告為該借款之「主債務人」。再被告既承受彰化銀行之抵
    押權人地位，又承受陳耀誠連帶債務人地位，其權利及義務
    已因混同而消滅，自不得再基於連帶保證人清償債務後之「
    法定債之移轉」，而向主債務人主張清償債務。
  (七)聲明：鈞院95年度執辰字第10220號強制執行事件，於95年9
    月14日製作之分配表中，就分配次序3第一順位抵押權人即
    被告之債權原本應減為500萬元而為分配。
二、被告則以：
  (一)系爭抵押權設定登記之債務人為陳耀誠及原告，未及於被告
    ，被告既非系爭抵押權登記之債務人，自無須負擔系爭抵押
    債務，嗣後受讓系爭抵押債權，亦不發生債權債務混同。縱
    認被告應承擔訴外人陳耀誠之系爭抵押債務，然陳耀誠係該
    抵押債務之連帶保證人，該抵押借款1,000萬元係原告用以
    興建344-22地號土地上房舍，該抵押借款之主債務人為原告
    ，其自應負終局清償責任，被告代償抵押債務後，依民法第
    749條、第879條規定，承受債權人之系爭抵押債權，而得對
    主債務人即原告請求，且兩造間亦未約定被告須負擔其中50
    0萬元抵押貸款債務，原告自不得主張扣減。又系爭抵押債
    權雖有共同擔保之抵押物，惟未登記各抵押物應負擔之抵押
    債權額，而被告既受讓系爭抵押債權，依民法第875條規定
    ，自得就該抵押債權全部對系爭房地行使抵押權。
  (二)另被告並非「黃帝城安養莊院合作經營協議書」之契約當事
    人，自無給付租金予原告之義務，原告不得主張以該租金債
    權抵銷抵押債務之利息。
  (三)聲明：原告之訴及駁回。
三、本件兩造不爭執事項：
  (一)原告以其前身軒轅文物股份有限公司籌備處於83年9月30日
    以7,800萬元向訴外人陳耀誠、陳端買受系爭344-22地號
    （即台中縣大甲鎮○○段200號整編前之地號）、345地號等
    21筆土地，原告之前身已給付4,100餘萬元，出賣人陳耀誠
    、陳端僅將其中344-22地號土地移轉登記予原告之前身。
  (二)原告以其取得系爭344-22地號土地及陳耀誠、陳端所有尚
    未出賣之345-6地號土地，於85年1月22日共同設定本金最高
    限額1,200萬元抵押債權予彰化銀行，實際借得1,000萬元。
  (三)被告於85年9月25日以侯鳳英（改名為丙○○）名義，向訴
    外人陳耀誠、陳端買受345-6地號等20筆土地（不包括系
    爭344-22地號土地），買賣價金為6,500萬元。
  (四)彰化銀行於92年3月3日將上開抵押權及所擔保之債權10,692
    ,089 元讓與訴外人侯鳳英；嗣侯鳳英又於94年6月24日將上
    開抵押權及所擔保之債權10,692,089元讓與被告。
  (五)被告以原告積欠本金1,060萬元及利息、違約金，就原告所
    有坐落台中縣大甲鎮○○段200地號（即重測前系爭344-22
    地號）土地及其上52建號（即門牌號碼為台中縣大甲鎮○○
    路57巷20號）之建物，向本院聲請拍賣抵押物，經法院以94
    年度拍字第833號裁定准予拍賣。
  (六)被告持上開拍賣抵押物裁定為執行名義，向本院聲請強制執
    行，經本院以95年度執字第10220號就上開不動產查封拍賣
    ，並由被告以13,501,000元承受，並於95年9月14日作成分
    配表，將被告主張之債權1060萬元全部列入分配表予以分配
    。
  (七)對原告提出84年10月2日訂立之黃帝城安養莊院合作經營協
    議書（即起訴狀原證3）形式上真正不爭執。
四、法院之判斷：
    本件原告主張被告就系爭房地之抵押權所擔保之債權金額僅
    為500萬元，而非1,000萬元，且以其對被告之租金債權中之
    60萬元抵銷上開抵押債權之利息60萬元，而請求就本院95年
    度執字第10220強制執行事件所製作分配表有關被告所得受
    分配之1,060萬元債權原本減為500萬元等情，為被告所否認
    ，並以前揭詞置辯。是本件應審究者厥為：(一)被告是否因買
    受系爭345-6地號土地及受讓該土地與344-22地號土地之抵
    押權，而認因混同後，該抵押債權應減為500萬元？(二)原告
    得否以黃帝城安義莊院合作經營協議書之租用安義莊院之租
    金債權，抵銷系爭抵押債權之利息60萬元？經查：
  (一)被告是否因買受系爭345-6地號土地及受讓該土地與344-22
    地號土地之抵押權，而認因混同後，該抵押債權應減為500
    萬元？
    1.本件原告主張：被告以侯鳳英名義向訴外人陳耀誠、陳
      端買受345-6地號等20筆土地時，依該不動產買賣契約書
      附註欄中之記載可知，345-6地號土地價值原為1,000萬元
      ，被告僅以500萬元取得，其真意即被告須負擔500萬元之
      抵押貸款債務，以折抵買賣減少之價金500萬元云云。經
      查，原告主張系爭345-6地號土地之價格為1,000萬元，係
      以陳耀誠、陳端與侯鳳英之前開不動產買賣契約書上付
      款期限記載第11期款為1,000萬元為據，惟該不動產買賣
      契約書第2條中僅就侯鳳英所買受之20筆土地約定總價為
      6,500萬元，並未再細就各筆土地價額為約定，依此無法
      探究系爭345-6地號土地之價格。縱該不動產買賣契約書
      附件一有關土地價款分期付款明細表所載各期應付金額即
      為該其所載土地地號之價金，惟雙方所約定之第11期款1,
      000萬元內記載包含344及345-6地號2筆土地，並非僅345-
      6地號土地，是難憑該分期付款明細表第11期記載應付金
      額1,000萬元，即認系爭345-6地號土地之價格原為1,000
      萬元。又該不動產買賣契約書分期付款明細表附註欄雖載
      明「雙方同意就345-6地號土地更改付款條件如后：1.甲
      方（即侯鳳英）同意付乙方（即陳耀誠）300萬元，乙方
      應將345-6地號土地移轉過戶予甲方，甲方應承受乙方前
      就本土地提供彰化銀行大甲分行設定抵押權之『債務人兼
      義務人地位』。2.乙方前收受甲方給付之發票日86年8月
      31日，票面額新台幣500萬元，台中市第五信用合作社票
      號AC0000000之支票，於甲方給付乙方新台幣300萬元並辦
      妥上開彰化銀行大甲分行變更『債務人兼義務人』名義時
      ，乙方應返還甲方」，然其僅約定受讓人侯鳳英應承受系
      爭345-6地號土地抵押權之『債務人兼義務人』地位，並
      非約定被告須負擔500萬元之抵押貸款債務，更遑論有約
      定折抵買賣減少之價金500萬元一事。又原告雖提出訴外
      人陳耀誠、陳端於另案台灣高等法院86年度上易字第
      5258號刑事告訴調查證據聲請狀之內容，而認系爭345-6
      及344-22地號土地係分別設定500萬元抵押債務；惟該調
      查證據聲請狀係訴外人陳耀誠、陳端所提出，而非被告
      ，該內容或為陳耀誠、陳端因另案刑事告訴所為對己有
      利之陳述，其真實性令人生疑，其既非本件被告本人之陳
      述，亦非經法院判斷認定，自不得依此即認系爭345-6及3
      44-22地號土地所設定之共同抵押擔保係約定該二筆土地
      各負擔500萬元抵押債務。此外，原告就此有利之事實，
      復無法舉證以實其說，該部分之主張，自無足採。
    2.又按保證人向債權人為清償後，於其清償之限度內，承受
      債權人對於主債務人之債權，同法第749條前段亦有明文
      。又同一物之所有權及其他物權，歸屬於一人者，其他物
      權因混同而消滅。但其他物權之存續，於所有人或第三人
      有法律上之利益者，不在此限，同法第762條亦有明文。
      本件原告及訴外人陳耀誠分別以其所有系爭344-22地號、
      345-6地號（重測後分別為大甲鎮○○段200、201地號）
      土地共同設定本金最高限額1,200萬元抵押債權予彰化銀
      行，而彰化銀行嗣將該抵押權及所擔保之債權10,692,089
      元讓與訴外人侯鳳英，侯鳳英又將該抵押權及所擔保之債
      權10,692,089元讓與被告等情，為兩造所不爭執，而被告
      嗣又取得系爭345-6地號土地所有權，有該土地謄本附卷
      可稽，且為兩造所不爭執；而系爭抵押權設定契約書及抵
      押物謄本雖記載訴外人陳耀誠為「債務人兼義務人」，惟
      依被告提出之系爭抵押借款借據觀之，其上記載借款人為
      原告「黃帝城文物股份有限公司」，訴外人「陳耀誠」僅
      為連帶保證人，且原告既自承該筆借款係其用以興建坐落
      其所有344-22地號土地上之建物，足證系爭抵押借款之實
      際借款人為原告，陳耀誠僅為連帶保證人。又被告受讓系
      爭345-6地號土地後，以保證人之身分代償原告積欠彰化
      銀行之系爭抵押借款，依民法第749、879條之規定，即已
      承受該抵押債權，而得對主債務人原告求償；雖被告就系
      爭345-6地號土地有所有權及抵押權歸屬於一人之情形，
      惟其上因存有共同抵押權之權利及未清償之共同抵押債權
      ，則抵押權之存續，對於所有人即被告自有法律上之利益
      ，依民法第762條但書規定，系爭抵押權即無因混同而消
      滅。
    3.次按為同一債權之擔保，於數不動產上設定抵押權，而未
      限定各個不動產所負擔之金額者，抵押權人得就各個不動
      產賣得之價金，受債權全部或一部之清償，民法第875條
      定有明文。本件被告於受讓系爭抵押權及所擔保債權後，
      該抵押權既未因混同而消滅，且受讓之抵押債權為10,692
      ,089 元，而該債權又無原告主張得扣減500萬元之情事，
      亦未約定各共同抵押擔保物所負擔之金額，依上開規定，
      被告就該受讓之債權中之1,060萬元選擇就共同抵押物中
      原告所有之系爭房地行使抵押權，自屬有據。
  (二)原告得否以黃帝城安義莊院合作經營協議書之租用安義莊院
    之租金債權，抵銷系爭抵押債權之利息60萬元？
    本件原告主張依上開「黃帝城安養莊院合作經營協議書」，
    被告應給付租金予原告，用以支付貸款利息云云；而被告對
    該合作經營協議書形式上之真正雖不爭執，惟辯以：其非該
    合作經營協議書之當事人，自無依該協議書給付租金予原告
    之義務等語。經查，依該合作經營協議書觀之，與原告立協
    議書之人為訴外人施德昌、丁○○，並非被告，縱認訴外人
    丁○○於簽訂該協議書時為被告之法定代理人，惟其既均非
    以被告法定代理人之名義簽訂，且內容均與被告無涉，被告
    即非該協議書之當事人，況該協議書上之當事人丁○○部分
    係註明代表「上優雅公司」，顯見其簽訂系爭協議書當時，
    該協議書與被告無關。被告既非上開合作經營協議書之當事
    人，自無給付租金予原告之義務，是原告主張以被告積欠之
    租金抵銷系爭抵押借款債權之利息60萬元云云，洵屬無據。
  (三)綜上所述，被告承受之系爭抵押債權既無因混同而減為500
    萬元之情事，且原告對被告並無得抵銷系爭抵押債權利息60
    萬元之租金債權，則被告以其受讓之抵押債權10,692,089萬
    元中之1,060萬元，以本院94年度拍字第833號拍賣抵押裁定
    為執行名義而聲請強制執行，自屬有據。本院民事執行處就
    本院95年度執辰字第10220號強制執行事件，將被告上開系
    爭抵押債權共計1,060萬元列入95年9月14日製作之分配表中
    第3項之第一順位抵押債權優先受償分配，並無違誤。從而
    ，原告提起本件分配表異議之訴，請求更正分配表如其聲明
    所示，為無理由，應予駁回。
五、本件事證已臻明確，兩造其餘之攻擊防禦方法，與判決基礎
    之事實及結果並無影響，爰不予審酌，併此敘明。
六、訴訟費用負擔之依據：民事訴訟法第78條。
中　　華　　民　　國　　96　　年　　5　　 月　　9 　　日
                  民事第一庭    法　官　卓進仕
以上正本係照原本作成。
如對本判決上訴，須於判決送達後20日內向本院提出上訴狀（須
附繕本）。
中　　華　　民　　國　　96　　年　　5　　月　　 9 　　日
                                書記官　蔡柏倫
